最高法院刑事判決　　　　　　　　　　　　　　　九十一年度台上字第四二五四號
　　上　訴　人　甲 ○ ○
　　選任辯護人　黃 正 彥律師
　　　　　　　　李 合 法律師
　　上　訴　人　己 ○ ○即.
　　選任辯護人　楊 慧 娟律師
　　上　訴　人　庚 ○ ○即.
　　選任辯護人　蔡 清 河律師
　　上　訴　人　丙 ○ ○
　　　　　　　　乙○○○
　　　　　　　　丁 ○ ○
　　　　　　　　戊 ○ ○
右上訴人等因違反公職人員選舉罷免法等罪案件，不服台灣高等法院台南分院中華民
國九十年二月二十日第二審更審判決 (八十八年度上更(一)字第三四三號，起訴案號：
台灣台南地方法院檢察署八十四年度偵字第一二三六五、一二八０四、一二八０五、
一二八六五、一二九五五、一三一八八、一三三三三、一三三四八、一三三五０號，
八十五年度偵字第五四九、六二九、六三九、七四九、八０五號) ，提起上訴，本院
判決如左：
    主  文
原判決關於丙○○、乙○○○、丁○○、戊○○投票行賄及甲○○、己○○、庚○○
部分均撤銷，發回台灣高等法院台南分院。
    理  由
本件原判決認定上訴人甲○○於民國八十四年初，欲參加第三屆立法委員 (台南市選
區) 之選舉，亟思當選，並以對有投票權之人交付賄賂方式為之，乃於同年二月間，
指示陳森霖招募選務人員籌劃競選事宜，並將其三年前競選立法委員時之選民名冊交
付陳森霖，在其台南市○○路之競選辦事處重新分區編冊，參酌行政分區及各里設置
秘書，負責拜訪選民及蒐集選民資料，各區更增置機要秘書，綜理該區賄選事宜，負
責該區所屬各里秘書之管理、指導、聯繫等工作。競選辦事處內，陸續設置工作人員
，由陳森霖、林修平分任執行長與副執行長，負責選任機要秘書、秘書、助選人員之
招訓、管理等工作，蘇桂月擔任會計，上訴人庚○○亦加入為工作人員，共同參與甲
○○賄選工作，上訴人己○○則於後期加入出任總會計，綜理一切賄款調度及發放。
另王文章任總機要秘書，並任南區機要秘書，陳豐振任北區機要秘書，王美雅任安平
區機要秘書，陳麗華任安南區機要秘書，上訴人丁○○、丙○○、乙○○○、戊○○
分別為各里之樁腳。先由陳森霖將所採購之筆、茶葉、手錶、桌鐘等禮品，交由許金
玉、吳麗娟發放予各區秘書，再由各區秘書或機要秘書於拜訪時，致贈各里樁腳，並
要求有犯意聯絡之樁腳，以填載「推介人表」或在「選民名冊」註記或口頭方式，提
供具有投票權且可供賄選對象資料，再帶同秘書或由各秘書自行逐一拜訪可供行賄之
選民，約定投票支持甲○○，同時根據前述表冊查對可獲支持票數，即由各區秘書將
所收集之選民資料，彙整交由競選辦事處人員查證過濾選民支持度，乃將原判決附表
一所示提供行賄對象資料之人列為共同賄選樁腳。至八十四年十一月中旬左右，甲○
○指示陳森霖進行全面賄選工作，陳森霖乃邀全體工作人員、各區機要秘書、秘書均
加入賄選工作，形成全面性賄選組織，彼此間互具概括共同投票行賄之犯意聯絡，各
自分擔賄選部分行為。陳森霖將各秘書所呈報樁腳及一般選民資料交由工作人員彙整
，列為交付賄賂對象，統計可交付賄賂之選民概數後，交由甲○○決定，對每一選舉
人交付投票賄賂金額新台幣 (下同) 五百元。列為樁腳者，亦由蘇桂月造冊交由甲○
○決定，另外加發賄賂，作為對樁腳之酬謝，以加深樁腳對甲○○之支持，其發放原
則，按樁腳推介五十人以上可供賄選選民者，發放三千元，三十人以上者，發放二千
元，將「樁腳費」連同該戶內買票賄款以白色信封袋封裝，陳森霖即通知各區機要秘
書派各區秘書前來領取，由各區秘書帶同機要秘書或總部臨時指派支援人員，前往各
里對樁腳及選民，發放交付「樁腳費」及「買票賄款」，並與樁腳約其為投票予甲○
○之一定行使，各樁腳多屬有投票權之人，於收受「樁腳費」及「買賣賄款」賄賂時
，以明示或默示允諾投票予甲○○。俟「樁腳費」及「買票賄款」發放結束，甲○○
復指示陳森霖對列冊選民交付買票賄款。由林美杏、丁艷珍、謝小萍、鄭王美瓊、王
文章分向己○○領取買票賄款後，再分別通知所屬秘書前往領取，由秘書帶同甲○○
指派人員前往選民住處發放買票賄款，並約其投票予甲○○。各樁腳所收「樁腳費」
及「買票賄款」金額，詳如原判決附表一所示，嗣為檢察官率同調查員查獲，扣得如
原判決附表二所示物品等情。因將第一審關於丙○○、乙○○○、丁○○、戊○○投
票行賄及甲○○、己○○、庚○○部分之判決撤銷，均依公職人員選舉罷免法第九十
條之一第一項論處其等共同連續對於有投票權之人，交付賄賂，而約其投票權為一定
之行使罪刑 (其中丙○○、乙○○○為累犯；丁○○、戊○○均諭知緩刑五年) ，固
非無見。
惟查：(一)原判決認定上訴人甲○○於八十四年初，欲參加第三屆立法委員選舉，乃於
同年二月間指示陳森霖招募選務人員籌劃競選事宜，並將甲○○在三年前競選立法委
員時之選民名冊交予陳森霖，在競選辦事處內設置工作人員，參酌台南市行政分區及
各里設置秘書、各區機要秘書，上訴人丙○○、乙○○○、丁○○、戊○○均為甲○
○在台南市所屬各里之樁腳，先由執行長陳森霖將所採購之筆、茶葉、手錶、桌鐘等
禮品發放予各區秘書，再由各區秘書或機要秘書於拜訪時，致贈各里樁腳，並要求有
犯意聯絡之樁腳，以填載「推介人表」或在「選民名冊」註記或口頭方式，提供具有
投票權且可供賄選對象資料，再帶同秘書或由各秘書自行逐一拜訪各區各里可供行賄
選民，約定投票支持甲○○，同時根據前述表冊查對可獲支持票數，即由各區秘書將
所收集之選民資料，彙整交由競選辦事處人員查證過濾選民支持度，嗣甲○○於八十
四年十月底成立競選總部，同年月二十七日登記參選，至八十四年十一月中旬左右，
甲○○指示陳森霖進行全面賄選，陳森霖乃邀全體工作人員、各區機要秘書、秘書均
加入賄選工作，並將各秘書所呈報樁腳及一般選民資料交由工作人員彙整，列為交付
賄賂對象，統計可交付賄賂之選民概數後，交由甲○○決定，對每一選舉人交付投票
賄賂金額五百元，列為樁腳者，另外加發二千元或三千元之「樁腳費」賄賂，作為對
樁腳之酬謝，以加深樁腳對甲○○之支持，各樁腳多屬有投票權之人，於收受「樁腳
費」及「買票賄款」賄賂時，則以明示或默示方式，允諾投票予甲○○而為投票權一
定之行使，至一般選民之買票賄款，則由各區秘書帶同甲○○指派人員直接前往選民
住處發放，直接與收受賄款之選民約定投票予甲○○等情，並認丙○○、乙○○○、
丁○○、戊○○等樁腳，與上訴人甲○○、己○○、庚○○及陳森霖等人間，有犯意
聯絡及行為分擔，均為投票行賄犯罪之共同正犯。但依上開事實，丙○○等樁腳僅以
填載「推介人表」或在「選民名冊」註記或口頭方式，提供具有投票權之一般選民資
料，並帶同秘書拜訪選民要求支持甲○○，其等所提供之表冊資料，係由競選辦事處
人員查證過濾彙整統計後，始以之為行賄對象，而由甲○○決定發放賄款，丙○○等
樁腳並未經手或參與交付賄款予選民。原判決理由雖說明以自己共同犯罪之意思，參
與實施犯罪構成要件以外之行為，或以自己共同犯罪之意思事前同謀，而由其中一部
分人實施犯罪之行為者，均為共同正犯。各共同正犯間，非僅就其自己實施之行為負
責，在犯意聯絡範圍內，對於其他共同正犯所實施之行為，亦共同負責。直接交付賄
賂行為固屬之，即未參與直接交付賄賂之行為，而其行為屬「交付賄賂」基礎行為者
，例如發放賄款之決策、執行與發放對象之彙整、統計及賄款資金之調度支助、暨賄
款之封裝行為等，亦為賄選犯行之部分行為，在甲○○競選過程中，充分認識甲○○
有對選民交付賄賂意思，而以己意參與者，不論以何形式或是否親自從事交付賄賂工
作等，均足認與侯選人有分擔賄選犯罪行為之意思聯絡，均屬共同正犯云云 (原判決
第九三頁) 。然丙○○等樁腳以上述方式提供具有投票權之選民資料時，甲○○是否
已經決定賄選？丙○○等樁腳是否明知甲○○欲買票賄選，仍以自己共同犯罪之意思
參與？倘係如此，其等犯意聯絡之範圍，係僅對行賄所屬里民部分有犯意聯絡，或對
甲○○全部行賄行為均有犯意聯絡？原判決未予明白認定詳為記載，並敘明其所憑之
證據及認定之理由，遽認丙○○、乙○○○、丁○○、戊○○與甲○○、己○○、庚
○○等人均係投票行賄犯罪之共同正犯，自屬於法有違。(二)刑法第一百四十四條及公
職人員選舉罷免法第九十條之一第一項之投票行賄罪，係以對於有投票權之人，行求
、期約或交付賄賂或其他不正利益，而約其不行使投票權或為一定之行使，為構成要
件，此項構成犯罪之事實，自應依法認定，始足以資論罪科刑。依原判決附表一之記
載，戊○○、乙○○○、丁○○、丙○○等四位樁腳，其中戊○○所屬之東安里，乙
○○○所屬之莊敬里，及丁○○所屬之開山里，均僅有收受樁腳費、買票賄款之樁腳
姓名 (戊○○等四人投票收賄部分，均已判刑在案) ，並無收受買票賄款之一般選民
，丙○○所屬之石門里，亦只有一般選民二人，而該里之樁腳則多達十人 (原判決第
一０三、一０五、一四七、一四八頁) ，原判決論處戊○○等四人共同連續對於有投
票權之人，交付賄賂，而約其投票權為一定之行使罪刑，但究竟有那些有投票權人自
其等四人收受賄款，原判決並未明白認定，難謂適法。(三)關於筆、茶葉、手錶、桌鐘
等禮品，原判決事實欄記載係由各區秘書或機要秘書於拜訪時，致贈各里樁腳，惟理
由欄引用蘇桂月之供述：「該領物單確係由我簽名，其用途為訪客或選民逕至服務處
找甲○○，甲○○指示我致贈該人鐘錶或茶葉等禮品」 (原判決第十八頁第八、九行
) ，引用王文章之供述：「秘書認為支持甲○○之選民或主動要求秘書之選民，秘書
皆會填妥領物單由我於機要欄簽名認證後領取致贈選民，請選民支持甲○○之用」 (
原判決第二十頁倒數第二行起) ，引用王陳時春 (王文章之妻) 之供述：「 (秘書)
彙整後並轉送原子筆、茶葉、桌上鐘、手錶等禮品予樁腳，請樁腳轉送選民投票支持
甲○○」 (原判決第二七頁倒數第三、四行) ，又引用林修平之供述：「我曾帶領該
四區之秘書攜帶前述禮品致贈選民請求支持甲○○」 (原判決第六六頁第七行) ，上
開供詞或稱係致贈選民，或稱係請樁腳轉送選民，與原判決認定之致贈樁腳不符，此
部分事實記載與其引用之證據不相適合，自屬理由矛盾。(四)原判決認定樁腳推介五十
人以上者，發放三千元，三十人以上者，發放二千元，且係將﹁樁腳費﹂連同該戶內
「買票賄款」以信封袋封裝後發放 (原判決第十頁) ，如果無訛，則樁腳所收取之款
項，似應在二千五百元以上 (至少包括該樁腳一人之買票賄款五百元) ，但原判決附
表一所列之樁腳中，如謝文棟、王傅阿英等多人，所收受之樁腳費及買票賄款均僅有
二千元 (原判決第一０二、一０三頁) ，另蔡順理、謝明堯、葉世英、鄭何金鳳等人
，均僅收受樁腳費二千元，並無買票賄款 (原判決第一０三、一０四頁) ，何以如此
？原審未予查明，不無疏漏。又原判決理由引用蘇桂月在調查站所供：「己○○依示
裝入前述賄款後，交由我開始通知前述各區機要秘書前來領取」 (原判決第六十頁第
六、七行) ，據為上訴人己○○、庚○○有罪判決之理由，但事實欄則記載係陳森霖
通知各區機要秘書領取 (原判決第十一頁第一行) ，前後不符，於法亦有未合。(五)原
判決認定甲○○於八十四年初，欲參加第三屆立法委員選舉，亟思當選，並以對有投
票權之人交付賄賂方式為之。惟同案被告陳森霖、孫美玉、王文章、林宇堂等人，均
指甲○○於八十四年十一月召集各區機要秘書等人，表示要開始 (買票) 作業 (原判
決第十六至二十頁) ，執行長陳森霖於檢察官偵查時供稱：「 (你們一開始是否就打
算賄選？) 那時還沒有決定，要看將來情況」 (偵查卷總部人員第一六二頁反面) ，
副執行長林修平亦於第一審供稱：「競選開始並沒有準備要賄選」等語 (一審卷(一)第
一八二頁正面) ，而八十四年初距甲○○登記參選或正式展開競選活動時間，相隔甚
遠，究竟有何證據證明甲○○於八十四年初即決定買票賄選，以及丁○○等樁腳係以
自己共同犯罪之意思提供可供賄選對象資料，原判決未詳為說明論列，有理由不備之
違誤。(六)丙○○等人始終否認填載推介人表等選民資料，係供甲○○向選民買票行賄
之用，同案被告王美雅、許金玉等人，亦供陳樁腳填寫推介人表，只是向甲○○推介
可能願意支持之親友，再由甲○○指派秘書拜訪推介人表上之親友，查明其支持程度
，經秘書親自拜訪後，判定選民支持度，支持程度較高者打「０」，不支持者打「ｘ
」，不表態者打「△」，而選出支持程度較高之選民，另行由工讀生抄入選民紀錄表
 (俗稱八十人單或八十聯單) ，此選民紀錄表始用以作為發放賄款之依據 (見偵查卷
安平區(一)第二五、三一頁，總部人員第十八頁) ，上開有利於丙○○等人之證據，原
判決未說明不予採納之理由，併有可議。上訴人等上訴意旨，分別指摘原判決關於丙
○○等人投票行賄及甲○○、己○○、庚○○部分不當，非無理由，應認仍有發回更
審之原因。
據上論結，應依刑事訴訟法第三百九十七條、第四百零一條，判決如主文。
中      華      民      國    九十一    年      七      月    三十一    日
                              最高法院刑事第七庭
                                  審判長法官  張  信  雄
                                        法官  賴  忠  星
                                        法官  張  清  埤
                                        法官  呂  永  福
                                        法官  孫  增  同
      右正本證明與原本無異
                                              書  記  官
中      華      民      國    九十一    年      八      月      八      日
